【裁判字號】    95,裁,750
【裁判日期】    950420
【裁判案由】    營利事業所得稅
【裁判全文】
最  高  行  政  法  院  裁  定
                                     95年度裁字第00750號
上  訴  人  弘光投資有限公司
代  表  人  甲○○○
訴訟代理人  乙○○
被 上訴 人  財政部高雄市國稅局
代  表  人  邱政茂
上列當事人間因營利事業所得稅事件，上訴人對於中華民國93年
11月26日高雄高等行政法院93年度簡字第296號判決，提起上訴
，本院裁定如下：
    主  文
上訴駁回。
上訴審訴訟費用由上訴人負擔。
    理  由
一、按對於適用簡易程序之裁判提起上訴或抗告，須經本院許可
    ，且該許可以訴訟事件所涉及之法律見解具有原則性者為限
    ，行政訴訟法第235條定有明文。
二、本件上訴人係以有價證券買賣及投資為專業之營利事業。其
    民國 (下同)90年度營利事業所得稅結算申報，將不計入所
    得之股利收入新台幣（下同）1,543萬9,890元全數列報為營
    業收入淨額，另申報營業成本0元，營業費用79萬1,981元，
    其他收入22萬6,000元。被上訴人初查以股利屬不計入所得
    額課稅，應自營業收入項下核減，並據以核定營業收入淨額
    及營業成本為0元，營業費用為79萬1,981元，全年所得額為
    虧損51萬0,138元，另核定不計入所得之股利（投資收益）
    1,543萬9,890元，應分攤營業費用78萬0,556元，並列為課
    稅所得額之加項，核定課稅所得額為27萬0,418元，應納稅
    額5萬7,604元。上訴人不服，循序提起本件行政訴訟。
三、原審駁回上訴人在原審之訴，略以：按依所得稅法第42條規
    定，僅謂股利淨額「不計入所得額課稅」，而所謂不計入所
    得額課稅，指所得或收入不必依所得稅法第24條第1項規定
    列入收入總額減除各項成本費用、損失及稅捐後之純益額為
    所得額課稅，但並未排除股利淨額亦應為利息支出及營業費
    用之分擔；另自上開同法第24條第1項規定：「營利事業所
    得之計算，以其本年度收入總額減除各項成本費用、損失及
    稅捐後之純益額為所得額。」可知，收入與成本費用配合原
    則於上述所得稅法第42條規定亦應適用之；況以投資為專業
    之公司，其經營有價證券投資業務產生之營業收入計有二種
    ，一為有價證券未出售前因持有而獲配股息、紅利所得投資
    收益，一為因出售有價證券而產生之證券交易收入。然營利
    事業轉投資其他營利事業，在其投資流程之循環中，其中需
    為「投資決策作成」、「買入公司股票」及「處分被投資公
    司」等行為，故轉投資循環自會發生管理決策成本、借款利
    息及持有公司股票期間管理費用等費用支出，是以投資為專
    業之營利事業，因投資其他營利事業而獲配之股利，其股利
    收入當有其所必需之費用；然因個別成本費用與各個轉投資
    環節間缺乏明確可辨認之歸屬方式，甚至與公司其他營業收
    入間之關係亦難明確歸屬，而財政部83年2月8日台財稅第83
    1582472號函釋所闡明按收入比例計算營業費用之分攤公式
    ，即本於收入與成本費用配合原則，解決此費用難以明確歸
    屬之問題；而套用此分攤公式核算結果，因上訴人係屬專業
    投資公司，故依財政部頒訂之營利事業所得稅申報書格式，
    其列報方式雖應將此投資收益歸屬營業收入項目，而減除此
    項目應分擔之營業費用額後，其金額即屬不計入所得額之金
    額，並列於申報書58欄位，同時列為未分配盈餘加項；亦即
    自申報書形式上觀之，投資收益不計入所得額之金額，並非
    所得稅法第42條所稱之股利淨額全部，而是扣除應分擔營業
    費用後之金額，然此乃收入分攤費用之當然結果，況自此核
    算方式之實質面觀之，因依上開所述，所得稅法第42條所稱
    之股利淨額即投資收益亦有其必需之營業費用，而本於收入
    與成本配合原則，此等費用即不應歸由其他收入分擔之，是
    於列報其他應稅收入之費用時即應扣除應歸由「不計入所得
    額之投資收益」所應分擔之費用，即得於應稅收入項下減除
    之費用即相對減少，故此種核算方式其表現之意義，應僅是
    得於應稅收入項下扣除之費用減少，至於系爭投資收益則實
    質上仍係全數均未計入當年度課稅所得額中作為計算當年度
    營利事業所得稅之基準，而與所得稅法第42條關於不計入所
    得額課稅之規定符合。是所得稅法第42條第1項所定公司之
    國內轉投資收入不計入所得額課稅，應屬於實質免稅之所得
    ，上訴人之主張，顯有誤解法令真意，尚難採信。再查，所
    得稅法第42條規定於69年修正時，證券交易所得尚未停徵，
    而屬應稅所得，因此投資收益有關之各項費用若超過當年投
    資收益之20%，亦准予列支，而作為應稅所得之減項，若投
    資收益有關之各項費用少於當年投資收益之20%的收益，因
    其他轉投資之各項費用，亦悉數准予列支，自無轉投資循環
    期間支出分攤之問題。惟自所得稅法第4條之1增訂「自中華
    民國79年1月1日起，證券交易所得停止課徵所得稅，證券交
    易損失亦不得自所得額中減除。」後，轉投資循環期間支出
    分攤之問題乃再度浮現，即投資收益及證券交易收入源自同
    一投入成本，然證券交易所得係停止課徵所得稅，而投資收
    益20%則為應稅收入，加以按諸收入與成本費用配合及公平
    原則，應稅收入及免稅收入均應分攤之相關成本費用，故財
    政部乃頒訂上引83年函釋，按收入比例作為分攤基準之計算
    公式。又因69年修正之所得稅法第42條所以規定投資收益20
    %為應稅收入，即是參照其他國家辦法，為簡便計算投資收
    益應分攤之費用數額，而為之設計；換言之，此立法設計即
    認投資收益之費用為其收益之20%，故以投資收益之20%作為
    應稅收入，而因投資收益產生之各項費用則悉數准予列支，
    是另免予計入所得額課稅之80%之投資收益，即不生再分擔
    費用之問題；是於上述財政部83年函釋之費用分攤公式中，
    僅以投資收益之20%列為應稅收入項下分攤費用，至另80%投
    資收益即不再列入該公式中之免稅部分分攤費用之緣由，而
    非謂依此公式，則規定為免（不）計入所得額課稅之投資收
    益，即不應列入此費用分攤公式中計算費用之分攤。又因依
    此分攤公式，若投資收益有關之各項費用少於投資收益之20
    %，則差額部分將有營利事業所得稅重複課稅現象，故為落
    實「營利所得」只課徵一次稅捐之原則，87年1月1日起實施
    之兩稅合一制，將所得稅法第42條修正為投資收益全額不計
    入所得額課稅，但收入與成本費用配合原則，並不因兩稅合
    一制之實施而有例外，是上述財政部關於營業費用及利息支
    出之分攤公式，就兩稅合一制實施後之投資收益費用分攤，
    自仍有其適用。又因該投資收益雖不計入當年度營利事業所
    得額核算所得稅，然依分攤公式應分攤之費用，則應自當年
    度投資收益額內予以減除，所獲得之純益額，作為上訴人當
    年度未分配盈餘之加項，而此投資收益所含之可扣抵稅額及
    公司所繳納之當年度營利事業所得稅依所得稅法第66條之3
    規定，必須計入其股東可扣抵稅額帳戶，於分配股東股利時
    併同分配可扣抵稅額，由股東申報綜合所得稅時予以扣抵應
    納稅額，故依上述費用分攤方式計算公司之營利事業所得稅
    ，並無因重複課稅致有違兩稅合一制之精神情事等由。資為
    判斷之論據。
四、本件上訴意旨略以：我國兩稅合一對轉投資股利收入係採「
    設算扣抵制」，已明白揭示於立法理由，並非「股利免稅法
    」。再者，被上訴人於兩稅合一介紹一書內亦一再主張我國
    以採行全部設算扣抵法最為適宜，設算扣抵之主要內容並明
    示「國內法人股東獲配之股利淨額不計入所得額課稅，其為
    公司組織者，股利所含之可扣抵稅額應計入該公司之股東可
    扣抵稅額帳戶餘額」。因此，原審誤認轉投資股利係採「股
    利免稅法」，其法律推論及適用顯有錯誤。次按「股利所得
    免稅法因僅對公司之盈餘課稅，對股利所得免稅，相當於對
    股利所得之分離課稅，且股利所得免稅對股利實際上係採股
    利分離課稅方式。」為被上訴人於可行方案評估分析中一再
    強調。是以，我國公司間轉投資收益（股利所得），原審若
    認屬「股利免稅法」，則其既屬分離課稅所得，自非「實質
    免稅」之所得，則其分攤之營業費用及利息支出自應准核實
    認列，並無作為課稅所得額加項之餘地。另查財政部83年2
    月8日83台財稅第831582472號函釋，係就獨立課稅制下所為
    之函釋，惟我國自87年1月1日起已修法改採兩稅合一制，故
    轉投資收益於舊制獨立課稅制所衍生之費用分攤原則與規定
    ，於新制兩稅合一制已無存在及援用之餘地。該函釋縱經司
    法院釋字第493號解釋，與憲法尚無牴觸，但其法令適用環
    境已因稅制更迭而無所附麗，若仍強加諸於稅法新制，實屬
    無稽。綜上，系爭投資收益（股利所得），在我國兩稅合一
    制係採設算扣抵法，並非股利免稅法，只是行政機關為求作
    業方便而規定公司轉投資股利所得不計入所得額課稅，但其
    可扣抵稅額亦不可用以扣抵應納稅額，而直接記入股東可扣
    抵稅額帳戶，故並非如原審及被上訴人所稱「實質免稅」，
    自應准核實認列其應分攤之營業費用。惟被上訴人及原審均
    誤認我國係採股利免稅法，而認已實質免稅，自應分攤營業
    費用列為課稅所得額之加項，實乃法令適用錯誤，自應予撤
    銷。再者，縱如被上訴人及原審認屬採股利免稅法，則屬分
    離課稅性質，亦應比照短期票券利息分離課稅之精神，予以
    核實認列其營業費用及利息支出，爰請求廢棄原判決。
五、本院按：「營利事業所得之計算，以其本年度收入總額減除
    各項成本費用、損失及稅捐後之純益額為所得額。」、「公
    司組織之營利事業，因投資於國內其他營利事業，所獲配之
    股利淨額或盈餘淨額，不計入所得額課稅，其可扣抵稅額，
    應依第66條之3規定，計入其股東可扣抵稅額帳戶餘額。」
    分別為所得稅法第24條第1項及第42條第1項所明定。又「主
    旨：核釋營利事業於證券交易所得停止課徵所得稅期間從事
    有價證券買賣，其營業費用及利息支出之分攤原則。說明：
    ．．．三、以有價證券買賣為專業之營利事業，其營業費用
    及借款利息，除可合理明確歸屬者得個別歸屬認列外，應按
    核定有價證券出售收入、投資收益、債券利息收入及其他營
    業收入比例，計算有價證券出售部分應分攤之費用及利息，
    自有價證券出售收入項下減除。」則經財政部83年2月8日台
    財稅第831582472號函釋甚明；另「營利事業所得之計算，
    係以其本年度收入總額減除各項成本費用、損失及稅捐後之
    純益額為所得額，為所得稅法第24條第1項所明定。依所得
    稅法第4條之1前段規定，自中華民國79年1月1日起，證券交
    易所得停止課徵所得稅；公司投資收益部分，依69年12月30
    日修正公布之所得稅法第42條，公司組織之營利事業，投資
    於國內其他非受免徵營利事業所得稅待遇之股份有限公司組
    織者，其中80%免予計入所得額課稅；則其相關成本費用，
    按諸收入與成本費用配合之上揭法律規定意旨及公平原則，
    自亦不得歸由其他應稅之收入項下減除。至應稅收入及免稅
    收入應分攤之相關成本費用，除可直接合理明確歸屬者得個
    別歸屬，應自有價證券出售收入項下減除外，因投資收益及
    證券交易收入源自同一投入成本，難以投入成本比例作為分
    攤基準。財政部83年2月8日台財稅第831582472號函說明三
    ，採以收入比例作為分攤基準之計算方式，符合上開法條規
    定意旨，與憲法尚無牴觸。」亦經司法院釋字第493號解釋
    在案。財政部83年2月8日台財稅第831582472號函釋既經司
    法院釋字第493號解釋，與憲法尚無牴觸在案，爰予援用。
    次按69年12月30日修正公布之所得稅法第42條規定：「公司
    組織之營利事業，投資於國內其他非受免徵營利事業所得稅
    待遇之股份有限公司組織者，其投資收益之80％，免予計入
    所得額課稅。」其修正理由為：「本條規定，目的原在避免
    投資之重複課稅，惟此種轉投資收益既已免計入所得額課稅
    ，則有關投資之利息支出及管理費用，暨因該項投資收益所
    繳納之營業稅及印花稅費用，即不應在計算營利事業所得稅
    時減除，方屬合理，惟為計算簡便計，參照其他國家辦法，
    將免計入所得之投資收益改為80％，其餘投資收益20％則計
    入所得額課稅。此後轉投資有關之各項費用，則悉數准予列
    支，以簡化所得稅之核計方法。」後因實施兩稅合一制，所
    得稅法第42條第1項修正為：「公司組織之營利事業，因投
    資於國內其他營利事業，所獲配之股利淨額或盈餘淨額，不
    計入所得額課稅，其可扣抵稅額，應依第66條之3規定，計
    入其股東可扣抵稅額帳戶餘額。」其修正理由為：「在兩稅
    合一之設算扣抵制下，營利事業取自轉投資事業之投資收益
    ，不計入投資事業之所得額課稅，僅在最終被投資事業階段
    課徵一次營利事業所得稅。又獨立課稅制下為減輕轉投資收
    益重複課稅所採行之80％免稅之規定，已無存在必要，爰予
    修正第1項。」立法意旨，一方面在於避免營利事業所得稅
    重複課徵，另一方面，轉投資收益亦當分擔有關之各項費用
    ，而於免計入所得額項下減除，不得列為該公司應稅收入之
    費用，為分擔費用計算簡便計，而於69年修正為免計入所得
    之投資收益為80％，其餘投資收益20％則計入所得額課稅，
    而轉投資有關之各項費用，則悉數准予列支；明確得知，不
    論在立法政策上，轉投資收益是屬「其80％免予計入所得額
    課稅」或「不計入所得額課稅」，均應符合收入與成本費用
    配合原則，且不因施行兩稅合一制而異，財政部83年2月8日
    台財稅第831582472號函釋仍有其適用之餘地。另上訴人所
    主張關於短期票券利息收入分離課稅核實認列其相關之營業
    費用及利息支出乙節，與本件轉投資收益不計入所得額課稅
    之立法意旨有別，尚不得比附援引。綜上所述，基於收入與
    成本費用配合之上揭法律規定意旨及公平原則，應稅收入及
    免稅收入均應分攤之相關成本費用，業經上引司法院第492
    號解釋明白揭示在案，已無法律上之爭議。上訴人猶對此加
    以爭執，難認有法律原則上重要性。上訴意旨謂本件上訴具
    有法律原則上重要性，尚嫌無據而無可採，至系爭投資收益
    ，在我國兩稅合一制下係採設算扣抵法或股利免稅法，係屬
    另一問題，此與基於收入成本與成本費用配合原則，應稅與
    免稅收入應分攤成本費用無關。上訴意旨以此提起上訴，亦
    難認所涉及之法律見解，具有原則上之重要情事，從而上訴
    人提起上訴，不合首揭規定，不應許可，其上訴難謂合法，
    應予駁回。
六、依行政訴訟法第249條第1項前段、第104條、民事訴訟法第
    95條、第78條，裁定如主文。
中    華    民    國    95    年    4     月    20    日
                  第四庭審判長法  官  高  啟  燦
                              法  官  林  茂  權
                              法  官  黃  璽  君
                              法  官  廖  宏  明
                              法  官  楊  惠  欽
以  上  正  本  證  明  與  原  本  無  異
中    華    民    國    95    年    4     月    20    日
                              書記官  彭  秀  玲


司法院資訊處製作；財團法人民間司法改革基金會備份。
